【裁判字號】    99,訴,1823
【裁判日期】    991223
【裁判案由】    綜合所得稅
【裁判全文】
臺北高等行政法院判決
                                      99年度訴字第1823號
                                     99年12月9日辯論終結
原      告  黃春福
訴訟代理人  潘自新  會計師
被      告  財政部臺北市國稅局
代  表  人  凌忠嫄（局長）住同上
訴訟代理人  周雅慧（兼送達代收人）
            張競方
上列當事人間綜合所得稅事件，原告不服財政部中華民國99年7
月8 日台財訴字第09900010920 號訴願決定（案號：第09803896
號），提起行政訴訟，本院判決如下：
    主  文
原告之訴駁回。
訴訟費用由原告負擔。
    事實及理由
一、事實概要：緣原告民國92年度綜合所得稅案件經被告復查決
    定應納稅額新臺幣（下同）222,933,573 元，原告不服，提
    起訴願，並於98年6 月29日、7 月13日、7 月14日及9 月28
    日申請提供美威投資股份有限公司（下稱美威公司）股票、
    其所有坐落臺北市○○區○○段○○段240 地號、同段○○
    段546 地號及臺北縣林口鄉○○○段○○○○段30—1 、30
    —3 、30—4 、30—20、30—24、30—63地號等8 筆土地（
    下稱系爭擔保品），作為不服92年度綜合所得稅復查決定提
    起訴願應納復查決定稅額半數之擔保，經被告查核結果，因
    系爭擔保品未符合稅捐稽徵法第11條之1 規定，乃以98年10
    月19日財北國稅中北服字第0980205888號函（下稱原處分）
    ，否准原告之申請。原告不服，提起訴願，經遭駁回，遂提
    起本件行政訴訟。
二、本件原告主張：
  (一)被告對本件申請之處分未經法律授權，顯違專屬管轄事務權
    限，該處分自屬無效。
  1.按稅捐稽徵法第第11條之1 規定：「本法所稱相當擔保，係
    指相當於擔保稅款之左列擔保品：一黃金，按9 折計算，經
    中央銀行掛牌之外幣、核准上市之有價證券，按8 折計算；
    其計值辦法，由財政部定之。二政府發行經規定可十足提供
    公務擔保之公債，按面額計值。三銀行存款單摺，按存款本
    金額計值。四其他經財政部核准，易於變價及保管，且無產
    權糾紛之財產。」，次按稅捐稽徵法第39條第2 項規定：「
    前項暫緩執行之案件，除有左列情形之一者外，稽徵機關應
    移送法院強制執行：一納稅義務人對復查決定之應納稅額繳
    納半數，並依法提起訴願者。二納稅義務人依前款規定繳納
    半數稅額確有困難，經稽徵機關核准，提供相當擔保者。」
  2.原告具文向被告所屬中北稽徵所申請以未上市公司股票、房
    屋及土地等財產作為提起訴願之擔保，按稅捐稽徵法第11條
    之1 第4 款之文義解釋，對於「易於變價及保管，且無產權
    糾紛之財產」之判斷乃財政部管轄事務權限，而非被告所屬
    中北稽徵所，中北稽徵所於受理原告之申請後，實應轉呈財
    政部核奪。然被告卻未轉呈財政部，而逕行否准，顯有逾越
    管轄事務權限。參照鈞院89年度訴字第104 號判決「(一)被告
    是否有核准稅捐稽徵法第11條之1 第4 款可供擔保財產之權
    限？按稅捐稽徵法第11條第4 款規定，就其他非屬同條文第
    1 至第3 款之財產，是否可供稅款之擔保，應經『財政部核
    准』，並且須符合『易於變價及保管』且『無財產糾紛』之
    性質，就文義解釋而言，應認該條款係授權財政部予以判斷
    ，以求統一之標準，庶免其所屬機關認定歧異，致生糾紛；
    而依同法第39條第2 項第2 款『納稅義務人依前款規定繳納
    半數稅額確有困難，經稽徵機關核准，提供相當擔保者』之
    規定，僅係稅捐稽徵機關就納稅義務人提供之擔保品價值是
    否達於稅款之半數，予以判斷，決定是否暫緩移送強制執行
    。是以原告向被告所轄中南稽徵所，申請以未上市股票供擔
    保，被告中南稽徵所是否應於收受申請後，轉呈財政部就可
    否供擔保一節，予以決定，固非無疑義。」
  3.是以，稅捐稽徵法第39條第2 項第2 款所欲規範者乃何種構
    成要件下稽徵機關始得依職權移送強制執行。申言之，鈞院
    89年度訴字第104 號判決肯認擔保品是否合於易於變價之審
    核權限應係立法者明確授權予財政部。因本件首要爭點不在
    於移送強制執行與否，而在於擔保品申請之准否之事務管轄
    權，故在探究本件行政處分是否合法之際，首應判斷者乃管
    轄權之有無。本件被告脫免稅捐稽徵法第11條之1 第4 款之
    法定事務管轄權限，錯誤援引同法第39條第2 項第2 款之規
    定以為對本件申請之處分法源依據，顯與鈞院之見解及法律
    規定未合。
  4.行政程序法第111 條規定：「行政處分有下列各款情形之一
    者，無效：……六未經授權而違背法規有關專屬管轄之規定
    或缺乏事務權限者。」被告所屬中北稽徵所對於本件申請於
    未有法定事務管轄權限下，逕行否准原告之擔保申請，顯已
    逾越法律事務管轄權限，依法該行政處分無效。
  (二)被告逾越管轄權限，逕對本件申請作成處分，有違法律保留
    原則。
  1.稅捐稽徵法第11條之1 前3 款規定係正面列舉得供作擔保稅
    額之擔保品，第4 款則係立法者授權財政部針對非屬前3 款
    之物得否供作稅額擔保之空白授權。然此一授權裁量財政部
    是否得任意配置所轄下級機關，涉及「法律保留原則」之探
    究，亦即本件被告得否主張此一行政職權配置具有「行政保
    留」之行政特權。
  2.司法院釋字第443 號解釋理由書：「……憲法第7 條、第9
    條至第18條、第21條及第22條之各種自由及權利，則於符合
    憲法第23條之條件下，得以法律限制之。至何種事項應以法
    律直接規範或得委由命令予以規定，與所謂規範密度有關，
    應視規範對象、內容或法益本身及其所受限制之輕重而容許
    合理之差異：諸如剝奪人民生命或限制人民身體自由者，必
    須遵守罪刑法定主義，以制定法律之方式為之；涉及人民其
    他自由權利之限制者，亦應由法律加以規定，如以法律授權
    主管機關發布命令為補充規定時，其授權應符合具體明確之
    原則；若僅屬與執行法律之細節性、技術性次要事項，則得
    由主管機關發布命令為必要之規範，雖因而對人民產生不便
    或輕微影響，尚非憲法所不許。……」此一解釋乃為尋求就
    受規範事務的規範密度高低建構一「層級化法律保留」，解
    釋文認為行政機關僅於執行法律之細節性、技術性次要事項
    時，非屬法律保留之範圍，若涉及人民其他自由權利之限制
    ，則應以法律加以規定，亦或於授權具體明確原則下，以法
    律授權主管機關發布命令為補充規定。因此，稅捐稽徵法第
    11條之1 第4 款之「其他經財政部核准，易於變價及保管，
    且無產權糾紛之財產」乃係立法者於明確原則下授權財政部
    就擔保品審核之裁量權限，尚不得以該條款之規定，作為行
    政事務配置之授權依據，抑或任意將此一裁量權配置予所轄
    機關，否則即有違法律保留原則。
  3.財政部各地區國稅局組織通則第3 條規定：「各地區國稅局
    掌理左列事項：一國稅稽徵業務之設計、執行及考核事項。
    二國稅稅政法令之宣導及納稅服務事項。三國稅之審核事項
    。四國稅之稽查事項。五國稅之複核事項。六國稅各項課稅
    資料之調查蒐集、電子作業、資訊處理及運用事項。七國稅
    之徵收、減免、劃解及退稅事項。八國稅欠稅之清理及債權
    憑證登記執行事項。九國稅違章案件及稅務爭議之處理事項
    。十其他有關國稅稽徵事項。」，第14條規定：「國稅局為
    便於稽徵，得視業務需要於一、二等局轄區內設分局，或於
    各等局轄區內設稽徵所，由各國稅局報請財政部核轉行政院
    核定設立。分局設三課或四課，分課辦事；稽徵所設四股，
    分股辦事。」，被告及所屬中北稽徵所按組織通則之規定，
    僅具國稅業務技術上及細節上之執行權責，亦可作為被告不
    具稅捐稽徵法第11條之1 第4 款裁量權之反證。
  4.據此，被告所屬中北稽徵所對於本件申請於未有法定事務管
    轄權限下，逕行否准原告之擔保申請，顯已逾越法律事務管
    轄權限及違背法律保留原則，該行政處分自屬無效。
  (三)縱被告就本件有管轄權（原告否認），始得對擔保品是否合
    於稅捐稽徵法第11條之1 第4 款為實質審查，亦即就擔保品
    是否合於「易於變價及保管，且無產權糾紛」為實質審查。
    原告與被告就系爭擔保標的有爭議者乃美麗華大飯店股份有
    限公司（下稱美麗華公司）及美威公司之股票及坐落臺北縣
    林口鄉○○○段○○○○段30—1 地號等6 筆土地是否合於
    稅捐稽徵法第11條之1 第4 款之規定。
  (四)美麗華公司及美威公司股票：
  1.原告名下持有之美麗華公司股票亦屬申請擔保標的之一，原
    處分及訴願決定就此一部份完全未予審酌，亦未附具不採之
    理由，該處分顯有重大瑕疵，依法自屬無效。
    (1)原告分別於98年7 月13日、7 月14日及9 月28日就本件擔
      保申請提出申請書及補充理由書，98年9 月28日之補充理
      由書內，原告明確將名下之不動產、美麗華公司及美威公
      司之股票供作擔保申請，並再次陳明原告以其名下持有之
      美麗華公司及美威公司之股票供作提起訴願之擔保。嗣原
      告98年11月12日之訴願申請書亦再次陳明申請擔保標的包
      含個人名下不動產、美威公司及美麗華公司之股票。
    (2)對於原告之申請，被告於原處分中載明，被告係依原告於
      98年7 月13日、7 月14日及9 月28日所提出之申請書及補
      充理由書作成處分，惟該處分揭示之擔保標的，僅就原告
      所提之不動產及美威公司股票說明不採之理由，完全未就
      原告申請擔保標的之一「美麗華公司股票」予以審酌，即
      逕為否准擔保申請之處分。嗣原告於98年11月12日提起訴
      願，訴願決定書亦漏未就擔保標的之一美麗華公司股票乙
      節予以斟酌。
    (3)「行政機關為處分或其他行政行為，應勘酌全部陳述與調
      查事實及證據之結果，依論理及經驗法則判斷事實之真偽
      ，並將其決定及理由告知當事人。」為行政程序法第43條
      所明定。被告對於原告之申請事項，未為全部之事實調查
      ，原處分亦未說明不採之理由，即逕為否准之處分，顯有
      程序上之重大瑕疵。按行政程序法第96條第2 款：「行政
      處分以書面為之者，應記載下列事項：……二主旨、事實
      、理由及其法令依據。」及同法第111 條第7 款：「行政
      處分有下列各款情形之一者，無效：……七其他具有重大
      明顯之瑕疵者」。被告對本件之否准處分，顯漏未就原告
      全部申請擔保標的範圍予以調查審酌，即逕行否准擔保申
      請，訴願決定亦未予糾正此一重大瑕疵，該處分依法自屬
      無效。
  2.被告處分顯有違財政部98年6 月5 日台財稅第09800172870
    號函（下稱財政部98年6 月5 日函）釋，所稱擔保品非屬「
    易於變價」亦與事實不合。
    (1)查財政部98年6 月5 日函說明：「二鑒於提供擔保之目的
      係為稅捐保全，如經查明黃君等人尚有其他符合稅捐稽徵
      法第11條之1 第4 項規定之財產，且稅捐保全度較未上市
      股票高時，宜請其優先提供；如有不足，再就不足額部分
      依主旨辦理。三檢附本部90年10月22日台財稅第09000580
      46號函影本乙份。」該函表示被告應先查明原告是否有保
      全度較未上市股票高且合於稅捐稽徵法第11條之1 規定之
      財產，若有，則應優先供作擔保；若無，則參照財政部90
      年10月22日台財稅第0900058046號函（下稱財政部90年10
      月22日函），亦得以未上市公司股票按淨值8 折計值。
    (2)惟，被告98年11月5 日行政處分文書說明三(二)意旨略謂，
      美威公司未上市股票，股票流動性有限，難以從市場之公
      開資訊判斷其價值，且財務、業績均不公開，又無有關單
      位之監控，風險極高，一般投資人購買意願不高等云云。
      另財政部訴願決定書稱：「……而本部90年10月22日台財
      稅第0900058046號函係以：所提供之股票易於變價及保管
      ，且無產權糾紛者，可予受理，並按申請時該股票每股淨
      值8 折計值等語，並非指示原處分機關應准予受理該擔保
      品之申請。」然就財政部90年10月22日函文觀之，財政部
      對於納稅義務人以未上市公司股票供作擔保乙事，在「現
      金繳納困難」及「無其他可作擔保品之財產」等前提下，
      同意以未上市公司股票每股淨值8 折計值，至臻灼明。
    (3)財政部原要求被告，若原告已無其他保全度較佳之財產，
      亦得以未上市公司股票供作擔保，但被告卻以不易變價之
      論述否准原告申請，揆諸前揭法律意旨，被告顯已逾越法
      定裁量權限，違背受上級機關拘束之行政規則。另財政部
      先於回覆原告陳情文中同意以未上市公司股票供作擔保，
      卻又於訴願決定書中推翻之，甚而指摘係屬原告之誤解，
      亦有違行政程序法中之「信賴保護原則」及「明確原則」
      。是以，原告以美威公司及美麗華公司之股票供作擔保，
      既已合於財政部之函釋，被告作成否准申請之處分，認事
      用法顯有違誤。且行政程序法第7 條規定之「比例原則」
      乃法治國家基本原則之一，其目的在保護人民之權利免於
      遭受國家之過度侵害。原告已陳明無力以現金繳納之事實
      ，財政部亦同意於「現金繳納困難」及「無其他可供擔保
      財產」情況下，得以未上市公司股票供作擔保，然被告一
      方面漠視原告無力以現金繳納之事實，另一方面卻又對原
      告提供之擔保品施以禁止處分，甚或移送強制執行，被告
      此種否准擔保申請，復又對提供擔保之財產施以禁止處分
      及移送執行之稅捐保全手段，顯有違比例原則下之「適合
      性原則」、「期待可能性原則」及「最小侵害原則」。
    (4)末按，原告於復查及訴願時一再強調美威公司及美麗華公
      司為一控股公司型態，所投資之股票如國票金控、志信國
      際、正道工業及美亞鋼管皆為上市公司，該等被投資公司
      業績著卓。另就目前臺灣證券市場觀之，以控股型態經營
      投資事業，通常係基於經營權穩定、便於證券交割移轉及
      股權集中管理等，上市公司經營權之移轉常透過控股公司
      股權移轉，此等交易模式於實務上極為常見，顯見被告所
      稱之「其股票無公開市場致其流動性有限」，顯與市場交
      易事實不符，故以美威公司及美麗華公司之股票作為擔保
      ，並無不易變價之疑慮。
    (5)美威公司及美麗華公司既為控股公司，其轉投資公司之價
      值即為控股公司之價值，國票金控、志信國際、正道工業
      及美亞鋼管等上市公司市場價格明確，被告自可由公開資
      訊中按美威公司及美麗華公司所持有之上市公司股權比率
      計算公司價值，且該等上市公司之投資帳面價值佔美麗華
      公司之資產總額4,489,685,067 元達58% ，是故亦無被告
      所謂之「無公開報價可供參考，難以從市場之公開資訊判
      斷其價值」之情事。另就98年12月31日美麗華公司投資國
      票金控、志信國際、正道工業及美亞鋼管等公司之帳面價
      值計2,592,739,239 元，若以原告持有美威公司及美麗華
      公司之股權換算應享有該等上市公司之市場價值434,657,
      619 元（計算式：原告享有美麗華公司轉投資上市公司之
      價值＝原告透過美威公司間接持有美麗華公司股權享有部
      份＋原告直接持有美麗華公司股權享有部份），以8 折換
      算為347,726,095 元，價值顯逾應擔保金額111,466,787
      元達3 倍有餘，是以原告以美威公司及美麗華公司之股票
      作為擔保，不僅無不易變價之虞，且擔保品價值也遠超過
      法定擔保金額。
  (五)系爭坐落臺北縣林口鄉○○○段○○○○段30－1 地號等6
    筆土地，被告以保護區土地非合於「易於變價」之裁量，有
    違行政程序法第6 條之平等原則。
  1.訴願決定書稱：「訴願人提供之坐落臺北縣林口鄉○○○段
    ○○○○段30－1 地號等6 筆土地部份…………因保護區土
    地受到相關法令規範，有建築使用上之限制，又不能更改原
    有的使用用途，甚少有買賣成交的實例，其於市場上自屬較
    為不易處分變價」。
  2.按財政部96年1 月22日台財稅第09600021580 號函（下稱財
    政部96年1 月22日函）：「按農業發展條例第3 條第11款明
    定『耕地：指依區域計畫法劃定為特定農業區、一般農業區
    、山坡地保育區及森林區之農牧用地。』旨揭『特定農業區
    、農牧用地』係屬耕地之範園，應無疑義。又同條例第31條
    （96年1 月10日公布施行）及第33條分別明定『耕地之使用
    及違規處罰，應依據區域計畫法相關法令規定；其所有權之
    移轉登記依據土地法及民法之規定辦理。』、『私法人不得
    承受耕地。但符合第34條規定之農民團體、農業企業機構或
    農業試驗研究機構經取得許可者，不在此限。』據上，現行
    有關耕地所有權之移轉登記，除移轉於私法人應受該條例第
    33條之規範外，並未有違規使用不得移轉登記或其他特別之
    限制。故原則上『特定農業區』之『農牧用地』尚非不易於
    變價。」依據該函釋意旨，財政部對於可供農業使用之土地
    是否合於「易於變價」之判斷，在於該土地是否為耕地使用
    及有無移轉登記之重大限制。然原告提供坐落臺北縣林口鄉
    南勢埔段南勢埔小段30－1 地號等6 筆土地雖屬都市計畫區
    內之保護區，但其編定使用地目為「旱」，參照臺北縣都市
    計畫保護區農業區土地使用審查要點（下稱審查要點）觀之
    ，除原可供農業使用目的外，尚可依據該要點建築設施。是
    以，被告若認為特定農業區之農牧用地可供擔保，卻以保護
    區之農地不可供作擔保，顯有違行政程序法第6 條規定之平
    等原則。
  3.是以，凡中華民國境內之所有土地，其使用本即受到相關法
    令之規範而受有限制。申言之，在探討土地是否「易於變價
    」時，所應衡酌者乃該土地使用之限制是否已足構成阻卻一
    般社會大眾購買之意願，而影響其變價能力，並非單純以是
    否能建築使用作為惟一判斷基準。
  (六)原告提供擔保品價值顯已超過提起訴願應納稅額2 分之1 之
    擔保，被告否准原告之申請，於法未合：原告92年度綜合所
    得稅案件經復查決定應納稅額為222,933,573 元，其半數稅
    額為111,466,787 元。原告以不動產申請擔保價值1,004,11
    6 元；另美麗華公司及美威公司98年12月31日經會計師查核
    簽證財務報表之每股淨值分別為4.9237元及14.2468 元，原
    告持有美麗華公司及美威公司股數分別為50,148,000股及29
    ,453,185股，若以淨值8 折計價，原告以美麗華公司及美威
    公司作為擔保價值達533,221,875 元，合計不動產及股票等
    擔保價值計534,225,991 元（1,004,116 元＋533,221,875
    元），顯已逾法定擔保金額111,466,787 元達4 倍有餘，是
    以原處分及訴願決定對原告以未上市股票及不動產申請擔保
    乙事，因憂慮未來稅捐是否得以受償，而對本件申請予以否
    准，顯無以為憑等情。
  (七)聲明求為判決：訴願決定及原處分均撤銷；被告應作成准予
    擔保之處分；訴訟費用由被告負擔。
三、被告抗辯則以：
  (一)本件原告92年度綜合所得稅案件，經被告復查決定應納稅額
    222,933,573 元，原告不服，提起訴願，並於97年12月19日
    向被告申請提供所有美威公司及美麗華公司股票，作為提起
    訴願應納復查決定稅額半數之擔保，嗣因原告於98年5 月18
    日向財政部陳情，經財政部以98年6 月5 日函被告，以「鑒
    於提供擔保之目的係為稅捐保全，如經查明黃君等人尚有其
    他符合稅捐稽徵法第11條之1 第4 款規定之財產，且稅捐保
    全度較未上市股票高時，宜請其優先提供，如有不足，再就
    不足額部分依主旨辦理。」等語，被告乃依據財政部上開函
    示意旨，以98年7 月1 日財北國稅中北服字第0980203963號
    函復原告，請其另行提供其他符合稅捐稽徵法第11條之1 規
    定之擔保品，案經原告於98年6 月29日、7 月13日、7 月14
    日及9 月28日提供所有之系爭擔保品作為擔保，經被告查核
    結果，以原處分否准其申請。
  (二)按擔保之目的，在於納稅義務人不繳納時，得就擔保品強制
    執行取償，以確保稅款之徵起，故提出之擔保品，自應符合
    稅捐稽徵法第11條之1 規定，即應屬易於變價保管且無產權
    糾紛之財產，以期擔保品能在短期內處分變現，轉換成現金
    以解繳公庫，俾供政府使用，避免侵蝕稅基維護租稅之公平
    正義，況所謂易於變價，應就擔保標的物本身有無符合可資
    使用之基本要件，及由一般常態市場之供需情況予以相衡判
    斷，並應可隨時就擔保標物取償以抵繳所欠稅款而言，合先
    陳明。
  (三)原告提供之美威公司股票部分：查美威公司為未上市上櫃公
    司，其股票無活絡市場致其流動性有限，亦無公開報價可供
    參考，難以從市場之公開資訊判斷其價值。又美威公司97年
    度資產負債表列報應收帳款1,425,000,000 元，係92年度出
    售美麗華公司股票予股東所產生之應收帳款，期後皆無催收
    及沖轉情形；且美麗華公司95至97年度營利事業所得稅結算
    申報資料經會計師查核簽證之營業收入僅為10,105,632元、
    10,259,363元及9,536,963 元，帳載本期純損分別為18,287
    ,523元、824,339,330 元及360,953,199 元（另自編每股淨
    值計算表，98年12月31日之股東權益淨值為4,745,483,267
    元，每股淨值13.89 元），營收及稅後淨利極度不佳，公司
    帳載淨值每況愈下且可信度低，又無有關單位之監控，風險
    極高，依一般市場交易習慣，除公司股東、關係人等相關人
    員外，一般投資人購買意願不高，若以上開未上市、上櫃股
    票作為稅款之擔保，日後有難以變價之虞。故系爭擔保品顯
    未符合前揭稅捐稽徵法第11條之1 第4 款規定。
  (四)原告提供之坐落臺北縣林口鄉○○○段○○○○段30－1 地
    號等6 筆土地部分：按該土地經現行都市計畫編定為保護區
    ，有臺北縣林口鄉公所98年8 月5 日北縣林工字第09800215
    74號函（下稱林口鄉公所98年8 月5 日函）影本附卷可稽，
    因保護區土地受到相關法令規範，有建築使用上之限制，又
    不能更改原有的使用用途，甚少有買賣成交的實例，其於市
    場上自屬較為不易處分變價。原告援引財政部96年1 月22日
    函釋，主張財政部對於可供農地使用之土地是否合於「易於
    變價」之判斷，在於該土地是否為耕地之使用及有無移轉登
    記之重大限制，被告卻以保護區之農地不可作為擔保，有違
    行政程序法之平等原則乙節，惟查上揭土地既已編定為保護
    區，其用途受限，鮮有買賣成交實例，難謂其具市場性，是
    顯未符合前揭稅捐稽徵法第11條之1 第4 款規定，被告否准
    所請，於法有據。
  (五)綜上，被告以原告提供之股票難符合稅捐徵法第11條之1第4
    款「經財政部核准，易於變價及保管，且無產權糾紛之財產
    。」之要件，且提供擔保之土地亦不符「易於變價」之規定
    ，乃否准其申請，證諸首揭規定，並無不合，訴經財政部訴
    願決定亦持與被告相同之論見。
  (六)至財政部98年6 月5 日函，僅係請被告依財政部90年10月22
    日函意旨查明實情核處，而財政部90年10月22日函係以：所
    提供之股票易於變價及保管，且無產權糾紛者，可予受理，
    並按申請時該股票每股淨值8 折計值等語，並非指示被告應
    准予受理該擔保品之申請。原告主張被告無視財政部98年6
    月5 日函意旨，逕予否准乙節，顯係誤解，併予陳明。
  (七)聲明求為判決：駁回原告之訴；訴訟費用由原告負擔。
四、兩造之爭點為被告是否為本件有權管轄機關；原告提供之系
    爭擔保品是否符合稅捐稽徵法第11條之1 第4 款規定，被告
    以原告提供之系爭擔保品不符合稅捐稽徵法第11條之1 第4
    款規定，否准原告之申請，是否適法有據等問題。
五、經查：
  (一)按「本法所稱相當擔保，係指相當於擔保稅款之左列擔保品
    ：一黃金，按9 折計算，經中央銀行掛牌之外幣、核准上市
    之有價證券，按8 折計算；其計值辦法，由財政部定之。二
    政府發行經規定可十足提供公務擔保之公債，按面額計值。
    三銀行存款單摺，按存款本金額計值。四其他經財政部核准
    ，易於變價及保管，且無產權糾紛之財產。」、「納稅義務
    人應納稅捐，於繳納期間屆滿30日後仍未繳納者，由稅捐稽
    徵機關移送法院強制執行。但納稅義務人已依第35條規定申
    請復查者，暫緩移送法院強制執行。前項暫緩執行之案件，
    除有左列情形之一者外，稽徵機關應移送法院強制執行：一
    納稅義務人對復查決定之應納稅額繳納半數，並依法提起訴
    願者。二納稅義務人依前款規定繳納半數稅額確有困難，經
    稽徵機關核准，提供相當擔保者。」稅捐稽徵法第11條之1
    、第39條定有明文。
  (二)次按納稅義務人應納稅捐，於繳納期間屆滿30日後仍未繳納
    者，稅捐稽徵機關即可移送強制執行，但納稅義務人已依規
    定申請復查者，稅捐稽徵機關則得暫緩移送強制執行。至於
    復查決定後，仍有應納稅額時，稅捐稽徵機關仍得移送強制
    執行，除非納稅義務人繳納應納稅額半數（或繳納半數確有
    困難，經稽徵機關核准，得提供相當擔保），並依法提起訴
    願。又此所稱之「相當擔保」，於稅捐稽徵法第11條之1 已
    有4 款擔保品之規定。再按擔保之目的，在於納稅義務人不
    繳納時，得就擔保品強制執行取償，以確保稅款之徵起，故
    提出之擔保品，自應符合稅捐稽徵法第11條之1 規定，即應
    屬易於變價保管且無產權糾紛之財產，以期擔保品能在短期
    內處分變現，轉換成現金以解繳公庫，俾供政府使用，使其
    結果與以現金繳納相同，避免侵蝕稅基維護租稅之公平正義
    ，如該擔保品無從或難以變價以供抵繳所欠稅款之用者，如
    許供擔保，則國家反增無意義之保管負擔，即與規定意旨相
    違。而所謂變價者，係將原非現金之財產轉換為合理價值之
    現金。因此，所謂易於變價之財產，係用以擔供擔保之財產
    ，可以在短時間內，以合理之費用，經由交易轉換為接近應
    納稅款價值之現金者，倘用以擔保之擔保品有價無市，難以
    在短時間內經由交易轉換為應繳稅款價值之現金，或交易之
    費用過鉅，則屬「不易於變價」。又該提供擔保之標的物是
    否「易於變價」，應就擔保標的物本身有無符合可資使用之
    基本要件，及由一般常態市場之供需情況予以相衡判斷，並
    應可隨時就擔保標物取償以抵繳所欠稅款而言，合先陳明。
  (三)本件原告92年度綜合所得稅案件，經被告復查決定應納稅額
    222,933,573 元，原告不服，提起訴願，並於97年12月19日
    向被告申請提供所有美威公司及美麗華公司股票，作為不服
    92年度綜合所得稅復查決定提起訴願應納復查決定稅額半數
    之擔保，經原告於98年6 月29日、7 月13日、7 月14日及9
    月28日提供所有之系爭擔保品作為擔保，經被告查核結果，
    以原處分否准原告之申請。原告不服，提起訴願遭駁回等情
    ，為兩造所不爭，復有被告92年度綜合所得稅核定稅額繳款
    書、美麗華公司資產負債表、徵銷明細檔查詢、美麗華公司
    長短期投資價值變動分析表、美威公司資產負債表、原告98
    年6 月29日、7 月13日、7 月14日申請書、98年9 月28日補
    充理由書、林口鄉公所98年8 月5 日函、土地所有權狀、公
    告現值、公告地價資料、原處分等附原處分卷、本院卷可稽
    ，為可確認之事實。原告不服被告原處分，主張本件事務管
    轄權機關為財政部，被告乃無權處分，又原告提供系爭擔保
    品價值顯已超過提起訴願應納稅額2 分之1 之擔保，被告否
    准原告之申請，於法未合云云。
  (四)經查，按訴願法第93條第1 項與行政訴訟法第116 條第1 項
    規定可知，行政處分之執行，原則上不因提起行政救濟而停
    止。又按前引稅捐稽徵法第39條及第11條之1 第4 款之立法
    沿革可知，立法者考量行政處分之執行以不停止為原則，兼
    顧及避免執行後有不能回復損害之弊，乃於稅捐稽徵法第39
    條第2 項第2 款增訂如納稅人對復查決定之應納稅額繳納半
    數確有困難之情況下，得經稽徵機關審酌擔保是否相當且足
    以確保債權之實現以決定是否暫緩移送強制執行，是暫緩強
    制執行與否，既與人民訴願權利之限制無涉，稽徵機關所應
    考量者即在於納稅義務人所提供之擔保是否係黃金、公債、
    銀行存單等易於變價及保管，且無產權糾紛之財產，或其他
    易於變價及保管，且無產權糾紛之財產。又依稅捐稽徵法第
    39條第2 項第2 款規定：「……納稅義務人依前款規定繳納
    半數稅額確有困難，經稽徵機關核准，提供相當擔保者。」
    足見是否准原告提供擔保而暫緩移送強制執行，權限在於被
    告，並非財政部，原告主張准駁權限在財政部，被告乃無權
    處分云云，顯有誤解，不足採信。
  (五)次查關於原告提供之美威公司及美麗華公司股票部分，茲以
    美威公司及美麗華公司均為未上市上櫃公司，此為原告所不
    爭，故原告所提供美威公司及美麗華公司股票無活絡市場致
    其流動性有限，亦無公開報價可供參考，難以從市場之公開
    資訊判斷其價值。又查依原處分卷及本院卷附美威公司97、
    98年度資產負債表觀之，美威公司列報應收帳款1,425,000,
    000 元，係92年度出售美麗華公司股票予股東所產生之應收
    帳款，期後皆無催收及沖轉情形，且截至本院審理終結前，
    該部分應收帳款仍列帳上；至關於美麗華公司部分，茲查美
    麗華公司95至98年度營利事業所得稅結算申報資料經會計師
    查核簽證之營業收入為10,105,632元、10,259,363元、9,53
    6,963 元及8,874,871 元，帳載本期純損分別為18,287,523
    元、824,339,330 元、360,953,199 元及607,268,593 元；
    另依原告自編美麗華公司每股淨值計算表，98年12月31日之
    股東權益淨值為4,745,483,267 元，已發行股份為341,754,
    000 ，每股淨值13.89 元，有美麗華公司損益表、股東權益
    變動表、每股淨值計算表等附原處分卷及本院卷可按，則依
    上可知美麗華公司之營收及稅後淨利狀態確屬不佳，公司帳
    載淨值每況愈下且可信度低，又無有關單位之監控，風險極
    高，故被告綜依上揭美威公司及美麗華公司財務報表及營運
    狀態等各項情形加以審酌，認依一般市場交易習慣，除該公
    司股東、關係人等相關人員外，一般投資人購買意願不高，
    則若以上開未上市、上櫃股票作為稅款之擔保，日後有難以
    變價之虞，難謂符合「易於變價」之要件，顯有無法擔保稅
    捐將來受償之情形，乃屬有據。原告所提供之此部分擔保品
    顯未符合前揭稅捐稽徵法第11條之1 第4款 規定，被告以原
    處分否准原告此部分所請，即無不合。至原告雖主張被告原
    處分並未就原告所提供其所有美麗華公司股票為審酌標的云
    云，然查依卷附原告98年6 月29日、7 月13日、7 月14日申
    請書及98年11月12日之訴願申請書所附之附件1 觀之，當時
    原告所提欲供擔保之標的，僅陳明上揭不動產及美威公司之
    股票，並未陳明有包括美麗華公司之股票及究欲提供美麗華
    公司股票之股數及淨值等項，難認其當時申請提供擔保標的
    包括美麗華公司股票；至原告98年9 月28日補充理由書，僅
    於說明中提及「前因本人願提供美威公司及美麗華公司股票
    作為提起訴願2 分之1 應納稅額相關擔保一事，今再補充說
    明前開公司最近財務報表資產淨值作為鈞局評估之參考……
    」等語，仍未加以說明其欲提供擔保關於美麗華公司股票之
    股數及其淨額為若干，則被告原處分並未就原告所持有美麗
    華公司股票提供擔保可否准許予以為准駁處分，並無不合，
    原告依此認原處分有重大瑕疵，應為無效云云，乃有誤會。
    至原告所提起以美麗華公司股票為本件擔保品部分，本院認
    因難認有符合「易於變價」之情形而屬無從准許，已如上述
    ，故其此部分之申請，仍有未合，應予駁回。
  (六)再查關於原告提供之坐落臺北縣林口鄉○○○段○○○○段
    30－1 地號等6 筆土地部分，查上揭土地經現行都市計畫編
    定為保護區，此為兩造所不爭，復有林口鄉公所98年8 月5
    日函影本附卷可稽（參見原處分卷頁54），自堪信為真正。
    按「都市計畫地區，得視地理形勢，使用現況或軍事安全上
    之需要，保留農業地區或設置保護區，並限制其建築使用。
    」都市計畫法第33條定有明文。又有關保護區之土地使用分
    區管制應依都市計畫法台灣省施行細則第27、28條規定辦理
    。而都市計畫法臺灣省施行細則第27條規定：「保護區為國
    土保安、水土保持、維護天然資源與保護環境及生態功能而
    劃定，經縣（市）政府審查核准得為下列之使用：一國防所
    需之各種設施。二警衛、保安、保防設施。三臨時性遊憩及
    露營所需之設施。四公用事業、社會福利事業所必需之設施
    。五採礦之必要附屬設施：電力設備、輸送設備及交通運輸
    設施。六土石方資源堆置場及其附屬設施。七廢棄物資源回
    收貯存場及其附屬設施。八水質淨化處理設施及其附屬設施
    。九造林及水土保持設施。十為保護區內地形、地物所為之
    工程。十一汽車運輸業所需之停車場、客、貨運站及其必需之
    附屬設施。十二危險物品及高壓氣體儲藏、分裝等。十三原有合
    法建築物拆除後之新建、改建、增建。除寺廟、教堂、宗祠
    外，其高度不得超過3 層或10點5 公尺，建蔽率最高以百分
    之60為限，建築物最大基層面積不得超過165 平方公尺，建
    築總樓地板面積不得超過495 平方公尺。土地及建築物除供
    居住使用及建築物之第1 層得作小型商店及飲食店外，不得
    違反保護區有關土地使用分區之規定。十四都市計畫發布實施
    前，原有作農業使用者，在不妨礙保護區之劃定目的下，得
    比照農業區之有關規定及條件，申請建築農舍及農業產銷必
    要設施。十五休閒農場及其相關設施。前項第1 款至第12款及
    第15款設施之申請，縣（市）政府於辦理審查時，應依據地
    方實際情況，對於其使用面積、使用條件及有關管理維護事
    項作必要之規定。」第28條規定：「保護區內之土地，禁止
    下列行為。但第1 款至第5 款及第7 款之行為，為前條第1
    項各款設施所必需，且經縣（市）政府審查核准者，不在此
    限：一砍伐竹木。但間伐經中央目的事業主管機關審查核准
    者，不在此限。二破壞地形或改變地貌。三破壞或污染水源
    、堵塞泉源或改變水路及填埋池塘、沼澤。四採取土石。五
    焚毀竹、木、花、草。六名勝、古蹟及史蹟之破壞或毀滅。
    七其他經內政部認為應行禁止之事項。」是故，原告所有提
    供擔保之上揭土地，因保護區土地受到相關法令規範，有建
    築使用上之限制，又不能更改原有的使用用途，甚少有買賣
    成交的實例，其於市場上自屬較為不易處分變價，核與稅捐
    稽徵法第11條之1 「易於變價」之要件不符。至原告援引財
    政部96年1 月22日函釋，主張財政部對於可供農地使用之土
    地是否合於「易於變價」之判斷，在於該土地是否為耕地之
    使用及有無移轉登記之重大限制，被告卻以保護區之農地不
    可作為擔保，有違行政程序法之平等原則云云，惟查上揭土
    地既已編定為保護區，其用途受限，少有買賣成交實例，難
    謂其具市場性，又上揭土地既已編定為保護區，究與商業區
    之使用目的有別，不因其無移轉登記之限制，即可認該土地
    屬易於變價之土地。再上揭土地定有公告現值與作為農業使
    用與該土地是否易於變價，係屬二事，並非定有公告現值及
    供農業使用之土地，即屬易於變價之土地，故顯難認定原告
    所提供擔保之上揭土地係屬「易於變價」之土地。是原告提
    供擔保之上揭土地，顯未符合前揭稅捐稽徵法第11條之1 第
    4 款規定，被告以原處分否准原告此部分所請，亦無不合。
  (七)至原告所舉財政部98年6 月5 日函，僅係請被告依財政部90
    年10月22日函意旨查明實情核處，而財政部90年10月22日函
    係以：所提供之股票易於變價及保管，且無產權糾紛者，可
    予受理，並按申請時該股票每股淨值8 折計值等語，並非指
    示被告應准予受理該擔保品之申請。原告主張被告無視財政
    部98年6 月5 日函意旨，逕予否准本件申請云云，亦顯係誤
    解。
  (八)綜上，被告原處分以原告提供之美威公司股票難符合稅捐稽
    徵法第11條之1 第4 款「經財政部核准，易於變價及保管，
    且無產權糾紛之財產。」之要件，且提供擔保之上揭土地亦
    不符「易於變價」之規定，乃否准其申請，於法並無違誤，
    訴願決定予以維持，亦無不合。又原告所提供之美麗華公司
    之股票，亦難認符合上揭「易於變價」之要件，已如上述，
    原處分就此部分雖未為准駁，然原告所提本件訴訟既係課予
    義務訴訟性質，按課予義務訴訟之違法判斷基準時，原則上
    應以事實審行政法院言詞辯論終結時之法律及事實狀態為準
    ，而原告此部分之申請，本院因認不符合上揭「易於變價」
    之要件，而認其申請為無理由，應予駁回，故其結論仍與原
    處分、訴願決定駁回結論相同，應予維持。原告猶執主觀見
    解，訴請如聲明所示，為無理由，應予駁回。
  (九)本件事證已臻明確，兩造其餘之主張及陳述，與判決結果不
    生影響，無庸一一論列，併予敘明。
六、據上論結，本件原告之訴為無理由，依行政訴訟法第98條第
    1項前段，判決如主文。
中    華    民    國    99    年    12   月     23    日
                     臺北高等行政法院第四庭
                               審判長法  官   黃  本  仁
                                     法  官   林  妙  黛
                                     法  官   陳  秀  
上為正本係照原本作成。
如不服本判決，應於送達後20日內，向本院提出上訴狀並表明上
訴理由，如於本判決宣示後送達前提起上訴者，應於判決送達後
20日內補提上訴理由書（須按他造人數附繕本）。
中    華    民    國    99    年    12   月     23    日
                                     書記官   楊  子  鋒

司法院資訊處製作；財團法人民間司法改革基金會備份。
